【裁判字號】    97,消債更,354
【裁判日期】    971028
【裁判案由】    更生事件
【裁判全文】
臺灣板橋地方法院民事裁定           97年度消債更字第354號
聲  請  人  甲○○
上列當事人因消費者債務清理事件聲請更生及保全處分，本院裁
定如下：
    主  文
聲請駁回。
聲請費用由聲請人負擔。
    理  由
一、按債務人與金融機構協商成立者，不得聲請更生或清算，但
    因不可歸責於己之事由，致履行顯有重大困難者，不在此限
    ；本條例施行前，債務人依金融主管機關協調成立之中華民
    國銀行公會會員辦理消費金融案件無擔保債務協商機制與金
    融機構成立之協商，準用前項之規定，消費者債務清理條例
    第151 條第5 項、第6 項分別定有明文。再聲請更生或清算
    不合程式或不備其他要件者，法院應以裁定駁回之，但其情
    形可以補正者，法院應定期間先命補正，復為同條例第8 條
    所明定。依其立法理由可知，債務清償方案成立後，固由債
    務人按其條件履行，惟需於其後發生情事變更，在清償期間
    收入或收益不如預期，致該方案履行困難甚或履行不能，因
    不可歸責於己，始能聲請更生或清算。此項規定旨在避免債
    務人任意毀諾已成立之協商，濫用更生或清算之裁判上債務
    清理程序，蓋以債務清償方案係經當事人行使程序選擇權所
    為之債務清理契約，債務人應受該成立之協議所拘束。債務
    人既已與金融機構協商成立，如認該協商方案履行有其他不
    適當情形，自仍應再循協商途徑謀求解決。
二、本件聲請意旨略以：其有不能清償債務之情事，目前債務總
    金額為新臺幣（下同）3,532,414 元，消費者債務清理條例
    施行前，曾依照中華民國銀行公會會員辦理消費金融案件無
    擔保債務協商機制，與其最大債權金融機構台新國際商業銀
    行股份有限公司（下稱：台新銀行）成立協商，雙方約定聲
    請人自民國95年5 月起，分120 期、利率0.00% ，每月10日
    以43,481元依各債權銀行債權比例清償其各項債務，直至全
    部清償為止，惟其每月薪資僅約為52,000元，除需負擔每個
    月之協商款項外，另因雙親年事已高、行動不便，又患有慢
    性病，在衡量雙親之身體狀況後，如選擇1 樓住宅則租金勢
    必較貴，故僅能選擇如現居住有電梯較高樓層之大樓住所，
    因此其房租每月需18,000元，再扣除雙親與子女之扶養費
    21,228元後（計算式：雙親3,538 元2 ＋女兒14,152元）
    ，實已無法維持最低基本生活開銷，然其係為維持信用及展
    現還款誠意，只好接受銀行前開協商條件，其除以自身所領
    之薪資支付生活開銷外，不足之部分即向親友借貸支付，再
    向親友借款勉力支付13期後，已沒人願意再借錢予聲請人，
    致其不得已於在清償13期後於96年6 月選擇毀諾，其復因壓
    力過大而罹患重度憂鬱症，目前留職停薪且尚未復職，所有
    生活支出，皆靠其於96年10月變賣名下房子之餘款來因應，
    至今所剩無幾，其並非惡意毀諾，實係客觀上已無法履行協
    商條件所致，懇請鈞院能給予更生之機會等語。再其對臺北
    市立信義國民中學每月得支領之各項勞務報酬，因香港商香
    港上海豐銀行股份有限公司之聲請，而遭臺灣臺北地方法
    院以97年度執字第11316 號執行在案，為防杜聲請人之財產
    減少、維持債權人間之公平受償及使聲請人有重建更生之機
    會，爰依消費者債務清理條理第19條規定，請求(一)停止前開
    強制執行事件；(二)就聲請人名下汽車或薪資債權以外之其他
    財產，不得為移轉或設定負擔；(三)債務人履行債務及債權人
    對於債務人行使債權之限制等語。
三、查聲請人曾經參加中華民國銀行公會會員辦理消費金融案件
    無擔保債務協商機制，與台新銀行成立協商並於還款13期後
    毀諾乙節，業據其提出之銀行公會協議書、無擔保債務還款
    計畫表、聯合徵信中心債權人清冊、轉帳紀錄及台新銀行97
    年10月13日台新債協97法字第30322 號函等件附卷可稽（見
    第8-10、39-43 、54-70 、97-102頁），是聲請人向本院聲
    請更生，須符合「不可歸責於己致履行顯有重大困難之事由
    」之要件，方為適法。
四、經查：
（一）聲請人固以其前協商之金額逾其還款能力，加上其雙親年
      事已高、行動不便，又患有慢性疾病，為考量其身體狀況
      僅能居住於1 樓住宅或有電梯較高樓層之大樓住所，故每
      月需支出房屋租金18,000元，在扣除雙親與子女之扶養費
      用後，無法維持最低基本生活，而主張其毀諾具有不可歸
      責之事由等語，並據提出聲請人與其雙親曾明龍、曾王秀
      益95、96年度國稅局綜合所得稅各類所得資料清單及甲○
      ○員工薪資單、租賃契約書暨曾明龍、曾王秀益之診斷證
      明書等件附卷可按，惟查，聲請人並非家中獨子，仍有其
      他同負擔扶養義務之兄弟姊妹，是聲請人父母雖有受扶養
      之必要，然該扶養費用亦應由聲請人與其兄弟姐妹平均分
      擔，況聲請人本身若已入不敷出，依民法第1118條規定更
      當減輕其扶養之義務，且前開扶養費用於95年間聲請人與
      最大債權銀行成立協商之際，即已現實存在，聲請人自應
      將之列入協商金額是否逾聲請人還款能力之評估，而前開
      債務清償方案既經聲請人選擇並採為清償之方式，即應受
      該協議之拘束，在無情事變更之情形下，自難認有不可歸
      責之事由。又聲請人主張其每月支出其女曾翊瑄扶養費14
      ,152 元 等語，縱確屬實，然此項支出亦核屬聲請人協商
      當時可得預見，並據以評估可否履行協商條件之事實，且
      該筆扶養費用支出尚非不得由其配偶即曾翊瑄之母陳胤彤
      共同負擔，此亦應足減輕聲請人之負擔，綜上，聲請人自
      願獨力負擔父母、其女所須生活費用，致履行協議困難，
      顯非不可歸責於己之事由。
（二）再聲請人固另稱其因壓力過大而罹患重度憂鬱症等語，惟
      觀諸聲請人所提臺北市立聯合醫院松德院區診斷證明書其
      上「醫師囑言」之內容，係記載「宜於門診追蹤治療．宜
      在家修養一個月」等語，是難認其收入確因該所罹之病症
      而生重大減少之情形，況聲請人現固處於留職停薪期間，
      然於期滿後其薪資收入應尚能維持，仍屬其可承受之範圍
      ，其毀諾  協商條件自與本條例之規定不符。又聲請人既
      有固定收入之履行能力，如認原協商條件難以履行，現銀
      行公會已就曾經參加95年度債務協商毀諾之債務人提供「
      個別協商一致性方案」使能再進行協商，聲請人倘認原協
      商條件過苛，尚非不得與其債權人等銀行，再次進行解決
      債務之商談，亦得經由個別債權銀行協商程序以求適當履
      債。
五、綜上所述，本件聲請人既無消費者債務清理條例第151 條第
    5 項但書所規定不可歸責於己之事由，依原協商條件履行亦
    非顯有重大困難，其向本院聲請更生，應屬聲請之要件不備
    ，且該欠缺又無從補正，依首揭條文之規定，自應駁回其更
    生之聲請，爰裁定如主文。
六、至聲請人復主張其對於臺北市立信義國民中學每月得支領之
    各項勞務報酬，遭臺灣臺北地方法院以97執第11316 號執行
    在案，為防杜聲請人之財產減少，維持債權人間之公平受償
    及使聲請人有重建更生之機會，爰依本條例聲請保全處分等
    語，惟查，本件更生之聲請既經駁回，是聲請人保全處分之
    請求即失所附麗，自應一併駁回，附此說明。
中    華    民    國    97    年    10    月    28    日
                  民事第三庭      法  官  邱靜琪
上為正本係照原本作成
如不服本裁定，應於裁定送達後10日內，以書狀向本院提出抗告
，並繳納抗告費新臺幣1千元
中    華    民    國    97    年    10    月    29    日
                                  書記官  白俊傑


司法院資訊處製作；財團法人民間司法改革基金會備份。
